【裁判字號】    98,重上更(一),45
【裁判日期】    990224
【裁判案由】    損害賠償
【裁判全文】
臺灣高等法院臺中分院民事判決  98年度重上更(一)字第45號
上  訴  人
即被上訴人  乙○○
訴訟代理人  涂芳田律師
被 上 訴人
即 上 訴人  裕國冷凍冷藏股份有限公司
法定代理人  丙○○
訴訟代理人  丁○○
訴訟代理人  蔡素惠律師
            羅豐胤律師
上列當事人間請求損害賠償事件，兩造對於中華民國97年6月23
日臺灣臺中地方法院96年度重訴字第382號第一審判決各自提起
上訴，判決後由最高法院第一次發回更審，本院於99年2月3日言
詞辯論終結，判決如下：
    主      文
原判決不利於上訴人裕國冷凍冷藏股份有限公司部分廢棄。
上開廢棄部分，乙○○在第一審之訴及其假執行之聲請均駁回。
上訴人乙○○上訴駁回。
第一、二審及發回前第三審訴訟費用均由上訴人乙○○負擔。
    事實及理由
一、上訴人即被上訴人乙○○（以下稱乙○○）主張：乙○○於
    民國（下同）96年l月10日與上訴人即被上訴人裕國冷凍冷
    藏股份有限公司（以下稱裕國公司）簽訂冷藏庫租賃契約書
    ，約定乙○○向裕國公司承租冷藏庫儲存所有之老薑約2萬
    箱（每箱約30公斤），租期自96年2月l日起至96年12月31日
    止，租金自96年2月l日起至96年9月30日止，每箱為新台幣
    （下同）55元，自96年10月l日起，每箱每月則加付7.5元；
    租期屆滿時乙○○須出清全部標的物，而裕國公司除需提供
    冷藏庫保管乙○○所交付之老薑外，應利用其冷藏設備及專
    業知識，並參酌乙○○提供之溫度區間（攝氏9～13度）為
    本件契約標的物之保管；是兩造所訂之契約應屬「租賃」與
    「寄託」之混合契約，依民法第590條規定，裕國公司應盡
    善良管理人之注意義務。詎裕國公司未盡其善良管理人之責
    任，致乙○○寄託之薑於96年3、4月間發現發生腐爛、凍傷
    、發芽等毀損情形，不能依原定計劃出售予第三人而受有損
    害，裕國公司給付之內容顯然不符債務本旨，而有不完全給
    付之情事；又此之不完全給付應可歸責於裕國公司未盡其之
    注意義務，且屬不能補正之情形，則依民法第227條第1項、
    第226條第1項之規定，裕國公司就乙○○所受損害應負債務
    不履行之損害賠償責任。爰依法求為判決裕國公司應給付20
    ,546,400元及自民國96年9月18日起至清償日止，按年息百
    分之五計算之利息暨供擔保以宣告假執行之判決。原審判命
    裕國公司應給付10,273,200元及自96年9月18日起至清償日
    止，按年息5%計算之利息，並駁回乙○○其餘之訴。兩造各
    就其就其敗訴提起上訴，上訴人乙○○上訴聲明：(一)原判決
    不利於乙○○部分廢棄。(二)上廢棄部分，被上訴人即上訴人
    裕國冷凍冷藏股份有限公司應再給付上訴人乙○○新台幣參
    佰壹拾捌萬伍千參佰玖拾貳元，及自九十六年九月十八日起
    至清償日止，按年息5%計算利息。(三)訴訟費用由被上訴人負
    擔。(四)上訴人願供擔保請准為假執行之宣告。就對造上訴之
    答辯聲明：上訴駁回。
二、上訴人裕國公司則以：系爭薑品係因存放過久、及可歸責於
    乙○○之原因而毀壞，因薑品屬於植物，經過一段時間，必
    會毀壞，業經證人即台灣區冷凍冷藏工業公會技術委員會主
    任委員曾健華於原審證述甚詳。又依行政院農業委員會農業
    試驗所（以下稱農試所）97年10月7日農試技字第097000720
    5號函覆老薑之冷藏保存期限，在5℃下為20～60天、在10℃
    下為70～90天、15℃下為120～150天，常溫下為20～30天。
    農試所為我國頂尖之農業研究機構，其出具之意見應較可採
    。乙○○之薑品自96年1月31日入庫冷藏，至同年7月始陸續
    出貨，保存已逾五個月；而標準海事檢定有限公司97年9月
    20日檢驗時，系爭薑品已保存八個月餘，均已逾農試所函覆
    之最長150天（5個月）保存期限，可見；系爭薑品腐壞，應
    屬自然現象，不可歸責於裕國公司。又乙○○指定存放系爭
    薑品之溫度為9℃-13℃，為發生寒害之臨界溫度以下，系爭
    薑品於9℃-13℃冷藏數月，自會產生腐爛等現象，冷藏溫度
    既為乙○○所指定，薑品因此所生之損害，自應由乙○○自
    行承擔。再兩造於系爭契約第2條約定包裝方式以紙箱包裝
    ，惟乙○○卻以塑膠袋打孔方式包裝，致空氣無法對流，亦
    為薑品腐爛之原因。末依系爭契約第9、10條約定，乙○○
    應經常對系爭薑品品質加以抽驗鑑定，若薑品之品質有變異
    或已不適合再繼續冷藏，經裕國公司通知時即應立即出清存
    貨，乙○○聲稱於96年3、4月間即發現薑品有腐壞情形，惟
    其卻未採取出清存貨等防止薑品繼續腐壞之行為，甚至於96
    年4月24日、96年4月25日、96年4月26日、96年5月2日、96
    年5月3日陸續將薑品存入裕國公司之冷藏庫共計777箱，可
    合理懷疑乙○○所存放之薑品於入庫時即有品質問題，再屢
    經裕國公司於96年6月22日、同年7月30日及同年9月14日分
    別以存證信函通知系爭薑品有腐爛情形，惟乙○○至96年7
    月2日始陸續少量出貨，任由薑品腐壞，其意圖明顯藉此請
    求高額賠償金，其怠於出清存貨致損害擴大，此均不可歸責
    於裕國公司。按裕國公司依約僅提供空間、及於該空間保持
    一定之溫度，即盡善良管理人之注意義務，而寄託物之品質
    控制及其變化，並非裕國公司之義務。裕國公司已依契約約
    定提出給付，並無給付不完全之情等語。上訴人裕國公司就
    其敗訴部分提起上訴，上訴聲明：(一)原判決不利於裕國公司
    部分廢棄。(二)上開廢棄部分，乙○○在第一審之訴及其假執
    行之聲請均駁回。(三)如受不利判決，願供擔保，請准宣告免
    為假執行。答辯部分：上訴駁回。
三、本件兩造不爭執事項：（見本院前審卷第161頁至163頁）
  (一)兩造於96年1月10日簽訂系爭冷藏庫租賃契約（見原審卷(一)
    第9至13頁）。
    1.依系爭租約第2條約定，本件標的物之包裝方式以紙箱包
      裝，每箱重量約30公斤。第4、5條約定：前期：自96年2
      月l日起至96年5月31日止；後期：自96年6月1日起至96年
      9月30日止，每箱租金均55元；自96年10月1日起至96年12
      月31日止，每箱每月加付租金7.5元。
    2.系爭租約第9條約定：「乙方（即乙○○）僱用之貨車進
      貨時，應按甲方（即裕國公司）管理員之指示，將標的物
      堆放於棧板上，由甲方負責將其貨品堆放入庫，但甲方對
      乙方標的物不負品質鑑定之責任，其品質由乙方自行負責
      ，故乙方應經常自行對本合約之標的物之品質加以抽驗鑑
      定，否則所發生之品質問題概與甲方無涉。」
    3.系爭租約第10條約定：「甲方之冷藏庫房設備及溫度控制
      之機制均經乙方認可後租用，甲方得按以往之正常方法操
      作控制，如乙方對該溫度有特別要求時，應事先以書面向
      甲方聲明，並經甲方確認。需求溫度為攝氏11度，正負二
      度。」
    4.系爭租約第11條約定：「乙方認知本契約標的物為農產品
      ，會因種植之土壤氣候及管理條件與自然老化等因素而致
      變質或腐爛，若甲方發現標的物之品質有變異，或已不適
      再繼續冷藏時，得即以電話或書面通知乙方知悉，乙方應
      即出清存貨，否則一切責任均由乙方自負。」
    5.系爭租約第12條約定：「乙方冷藏於甲方之標的物，若因
      甲方溫度控制有明顯失誤，導致結冰凍傷致乙方蒙受損害
      ，甲方對該部分負賠償責任，但因貨品之自然老化、質變
      或腐爛、或因天災地變等人力不可抗拒之災害所發生之損
      害，甲方不負賠償責任。」
  (二)乙○○自96年1月30日起陸續將薑品存放入裕國公司冷藏庫
    ，至96年5月3日共15,597箱（每箱30公斤折合為50台斤，總
    計為779,850台斤）；並自96年3、4月間起，陸續將系爭薑
    品運出，迄同年11月30日全部出清。（見外放之裕國公司乙
    ○○異動明細）
  (三)乙○○已給付1,801,454元租金予裕國公司完畢（見原審卷
    (一)第99頁付款支票）。
  (四)乙○○存放在裕國公司冷藏庫之系爭薑品，均係先以不規則
    打洞之塑膠袋包裝後，再裝入外層之紙箱內。
  (五)裕國公司於其之冷藏庫內堆放系爭薑品之方式，係先於冷藏
    庫底部放置一棧板，高約13至15公分，棧板上面放四層，每
    層七箱，其上再加一棧板，該棧板上面再放二層，每層七箱
    。
  (六)依標準海事檢定有限公司於96年9月20日現場檢驗所拍攝之
    相片顯示，裕國公司堆置系爭薑品之冷藏庫，地面潮濕，部
    分裝有系爭薑品之紙箱有破爛塌陷之情形；且系爭薑品部分
    確有凍傷、腐爛發霉、或發芽等質變現象（見原審卷(一)第30
    0至337頁）。
  (七)原審法院於96年10月31日至裕國公司勘驗系爭損壞之薑、及
    冷藏庫設備，勘驗結果為（見原審卷(一)第37、38頁）:
    1.未載走的存貨中（本島薑），包裝紙箱及內裡塑膠袋均有
      打洞以通氣，目前裡面的薑已有發芽及腐爛（2F第10庫）
      。
    2.第9庫（為原始存放），經抽驗兩箱（大薑），薑經取出
      ，一箱上面2/3部分尚為完好的，但下面1/3部分有腐爛情
      形，另一箱尚完好；再開第三箱，上面2/3尚完好，下面
      1/3則有腐爛。
    3.堆放方式：1棧板上面放四層，每層7箱，共28箱，再加一
      板後，上面兩層共14箱。
    4.9庫再開2箱本島薑，則全已腐爛。
    5.查勘其他農產品的堆放情形，與系爭薑品一樣（8庫）。
    6.棧板的高度約13~15cm，寬1.2米，長1.5米。
  (八)裕國公司分別於96年6月22日以九六群胤字第75號律師函、
    96年7月30日台中工業區郵局第735號存證信函、及96年9月
    14日台中工業區郵局第948號存證信函，通知乙○○系爭薑
    品有質變、及腐爛等情形，要求儘速出貨（見原審卷(一)第30
    至33頁）。
  (九)中臺科技大學97年3月12日中臺富食字第0970002020號函，
    就原審法院向其查詢老薑存放之問題，說明如下（見原審卷
    (二)第47頁）：
    1.老薑存放條件以溫度在10-15度C以及80+5%相對濕度為適
      當。但在台灣老薑產地，如名間的薑農們通常僅以透氣的
      布袋裝好老薑，放置在通風的室內即可，在3-5個月內販
      售沒問題，但若想延長其販售時間則仍以溫濕度控制穩定
      良好的環境下貯存為妥。
    2.一般老薑大概可以放置十個月左右，但仍須視貯藏庫溫濕
      度管控得當與否而定。
    3.老薑若貯放在一般冷藏庫的低溫下，即會遭凍傷；若在不
      通風、不透氣的環境下造成濕度過高就會發芽甚者腐爛。
  (十)行政院農業委員會農業試驗所97年10月7日農試技字第09700
    07205號函，就本院函詢之老薑貯藏問題，答覆如下（見本
    院前審卷第100頁）：
    1.薑最適冷藏保存條件為13～15℃，相對溼度為65-80%。
    2.老薑冷藏保存期限在5℃以下為20至60天，在10℃為70至
      90天，15℃為120至150天，常溫下為20至30天。
    3.目前無相關文獻供有利之舉證，證明老薑之冷藏保存方式
      會因產地或品種之不同，而有不同之冷藏保存方式。就品
      種而言，廣東薑之細胞結構與竹薑之細胞結構及含水率等
      有所不同，亦會影響其失重。
    4.目前無相關文獻供有利之舉證，證明紙箱內包裹打洞塑膠
      袋與未包裹塑膠袋將會影響紙箱內的相對溼度，若相對溼
      度高於適當的貯藏溼度，將有可能會造成產品腐敗。
    5.老薑存放於13℃以下，會有寒害產生，而造成萎縮、腐爛
      、表皮凹陷和表皮燙傷症狀等，會隨著貯藏時間的延長越
      嚴重。顯示，薑發生寒害的臨界溫度為13℃。
    6.目前無相關文獻供有利之舉證，證明老薑冷藏保存是否宜
      帶有土壤。由於土壤清洗包裝等過程中可能會造成老薑機
      械傷害表皮破損，使蒸散作用加劇，在貯藏期間可能會引
      起薑萎縮、腐敗及增加發芽時病害的發生率。
  (十一)裕國公司對乙○○主張下列費用之支出、及出售薑品之價格
    不爭執：
    1.薑品成本總金額：18,038,425元（見本院前審卷第202頁
      ）。
    2.紙箱成本：紙箱每只39元15,597箱=608,283元（見本院
      前審卷第163頁）。
    3.運費成本：790,500元（見本院前審卷第177頁）。
    4.冷藏成本：支付裕國公司之冷藏費用合計為1,801,454元
     ，以每箱計算之冷藏成本為116元（見本院前審卷第202頁
     ）。
    5.雜項成本：每箱雜支成本為10元（見本院前審卷第210頁
      ）。
    6.乙○○出售予訴外人徐志隆之系爭薑品：
      (1)於農曆6月15日出售20萬台斤薑品，每台斤30元。
      (2)於農曆7月15日出售40萬台斤薑品，每台斤40元。
      (3)另150,200台斤以96年低於平均價之每台斤45元計算，
        價值6,759,000元。
      (4)另薑母頭593箱即29,650台斤，每台斤以20元計算，價
        值593,000元（見本院前審卷第161頁、198頁背面）。
    兩造對上開事實不爭執，應受拘束。本院就上開事項，無庸
    再調查証據，自得為判決之基礎。
四、本件最主要之爭執點厥為系爭薑品腐壞之原因為何？裕國公
    司對系爭薑品之腐壞是否應負不完全給付責任？而乙○○對
    於系爭薑品寄存之指示有無過失、或有怠於抽驗及出貨等注
    意義務，而有可歸責於己之事由？經查：
  (一)薑品屬於植物，經過一段時間，必會毀壞。關於其保存期，
    證人即台灣區冷凍冷藏工業公會技術委員會主任委員曾健華
    證稱：「因為薑是活的植物，儲存的期間很短，依經驗大概
    是五到六個月，超過就可能腐壞，品質變壞。」（見原審97
    年5月16日言詞辯論筆錄第4頁）；中臺科技大學中臺富食字
    第0970002020號函表示:「每年冬至收成後之老薑，存放在
    適當溫度下，均可放置多久？一般大致可以放置十個月左右
    ，但仍須視貯藏庫溫溼度管控得當與否而定。」標準海事檢
    定有限公司所出具之檢查證明書，其結論引述夏威夷大學「
    生薑之研究報告」指出，生薑能在溫度攝度十二到十四度及
    溼度百分之八十五到九十空間儲存六十到九十天（見一審被
    證七）；行政院農業委員會農業試驗所（以下簡稱農試所）
    97年10月7日農試技字第0970007205號函覆本院前審之附件
    ，對於問題二、「老薑之冷藏保存期限為何？」答覆：「在
    5℃下為20~60天，在10℃下為70~90天，15℃下為120~150天
    ，常溫下為20~30天」。以上對於生薑保存期限之意見，差
    距甚大，本院認為行政院農業委員會農業試驗所創立於西元
    1895年，其具有百年歷史經驗，且擁有眾多研究人員，堪認
    為我國頂尖之農業研究機構，所出具之意見應較可採。則依
    上開農試所函示，溫度在10℃可達3月之久，如15℃，可達5
    月之久。而系爭租約第10條約定，需求溫度為攝氏11度，正
    負2度，並未達15度，依農業試驗所之函示內容作為等比級
    數比例，其保存期限於9℃時為60~78天，13℃下為100~126
    天，依兩造約定之11℃時則為80~102天；又證人即行政院農
    業委員會農業試驗所10.7.函覆所引用著作之作者甲○○在
    本院證稱台灣薑最適合冷藏的溫度，依其在學校所做的實驗
    是攝氏八到十三度。．．．以有打洞的ＰＥ塑膠袋再用紙箱
    包裝為最好儲藏方式，可保存五個月以上，但損耗率在百分
    之十以下。六個遇到十個月損害率是百分之十到百分之十五
    之間等語，固屬不虛，然又稱學校冷凍庫的溫度、濕度較為
    平均，其穩定性，比大型冷凍庫，較為穩定，應該是較為精
    確。大型的冷凍庫，依其感應器的設置，有可能冷度較不平
    均會有所差別，惟本院認其差異應相去不遠，然此為正常薑
    品以適當方法保存之自然損耗，不能包括所保存之薑品先天
    體質不佳，自不待言。
  (二)裕國公司抗辯系爭薑品入庫時，伊均有為之編定貨號，出貨
    時亦詳實記載出貨之貨號，故而查對薑品之進出貨資料，即
    可查悉每批薑品實際冷藏之天數。其於本院前審曾提出「異
    動明細表」（見上訴人於本院前審卷第177頁至193頁98年1
    月22日爭點整理(三)狀上證三，另參本院本審卷第50頁至56頁
    之附件一），該表係將所有薑品依入出庫日期而為登錄，依
    據該明細表，將同一貨主或同一產地之薑品依入出庫日期單
    獨列出，比較特定貨號薑品之入出庫日期顯示，有10,596箱
    冷藏超過3個月（見本院本審卷第57頁至72頁之附件二）；
    有9,513箱冷藏超過5個月（見本院本審卷第73頁至88頁之附
    件三），為乙○○所不爭執，足見系爭薑品部分確係因超過
    合理保存期限而腐壞，要難歸責於裕國公司。況依前述農試
    所上開函文表示：「薑最適冷藏保存條件為13～15℃，相對
    溼度為65-80%」、「在13℃以下，會有寒害產生，而造成委
    縮、腐爛、表皮凹陷和表皮燙傷症狀等，隨著貯藏時間的延
    長越嚴重。顯示，薑發生寒害的臨界溫度為13℃。」而乙○
    ○指定存放系爭薑品之溫度為9℃至13℃間，其溫度在發生
    寒害之臨界溫度以下，自會產生腐爛等現象，其冷藏溫度既
    為乙○○所指定，薑品因此所生之損害，自應由乙○○自行
    承擔。
  (三)
  (甲)乙○○主張：系爭租約為租賃與寄託之混合契約，裕國公司
    於契約期間內保管乙○○所寄託之薑既受有相當之報酬，自
    應盡善良管理人之注意義務保管寄託物，勿令冷藏之薑品腐
    爛、凍傷或發芽，惟裕國公司保管系爭薑品有以下之疏失：
    「
    1.裕國公司冷藏庫溫度日報表顯示，96年5月3日Ｄ8庫溫度
      異常，存放薑品之D7庫降至5.9度、D9庫降至8.4度、D10
      升至13.3度；96年5月5日D10庫均超過13度；96年5 月7日
      D10庫9時起超過13度；96年5月15日D9庫5時起逾13度；96
      年5月18日備註D7庫於9時起逾13度；96年5月28日D9、D10
      庫薑倒，另一溫度抄不到；96年6月4日1930廠區跳電，21
      30故障排除，零上系統於2230恢復運轉等語，乙○○以上
      所述，有裕國公司提出之冷藏庫房日報表在卷可稽（證物
      外放），由上開紀錄顯示，裕國公司於上開期間，冷藏系
      爭薑品之溫度最低確曾降至5.9度、8.4度，且電力系統有
      發生故障情事，冷藏庫停電2小時，造成薑品溫度驟升。
      因溫控之驟降、驟升造成薑品組織嚴重受損。
    2.濕度達90%以上，過於潮濕，較易發霉腐壞。
    3.堆置薑品方式錯誤，造成薑品通風不良。」等情云云。
  (乙)裕國公司抗辯兩造對於薑品之儲存條件及方法，於第10條約
    定：需求溫度攝氏十一度，正負二度。
    1.就溫度而言，「溫度攝氏十一度，正負二度」乃乙○○所
      指定，據裕國公司「冷藏庫房日報表」之記載，該段期間
      內之「巡抄溫度」均符合契約約定之攝氏9度至13度，僅
      「電腦溫度」有部分日期之溫度有過高或過低，因裕國公
      司之電腦因建置時間已久，溫度感應器未能更新，以致其
      精準失調，故每日均派員至庫房巡抄溫度，冷藏庫之實際
      溫度，自應以實際巡抄之溫度為準，並未逾越兩造約定之
      溫度。
    2.就濕度部分，裕國公司設定之濕度為90%至100%無法更改
      ，並有告知乙○○，然其仍要寄存。
    3.系爭薑品由乙○○僱用之貨車進貨時，依裕國公司管理員
      之指示，將標的物堆放於棧板上，由裕國公司負責將其貨
      品堆放入庫；乙○○於向薑農購買後，系爭薑品即有帶土
      ，土中本身帶有細菌，品質自易生問題，乙○○先以塑膠
      袋包裝系爭薑品後再裝入紙箱，造成通風不良，不易散熱
      ，該包裝方式亦影響薑品之存放。
  (丙)查系爭冷藏庫租用合約書之契約目的乃在於提供冷藏庫供乙
    ○○存放薑，並非保證乙○○所寄託之薑品全程無毀敗結果
    ，此參以系爭契約第玖條：「甲方（裕國公司）對乙方（乙
    ○○）之標的物不負品質鑑定之責任，其品質由乙方自行負
    責，故乙方應經常自行對本合約之標的物之品質加以抽驗鑑
    定，否則所發生之品質問題概與甲方無涉。」即明。且證人
    即臺灣區冷凍冷藏工業公會技術委員會主任委員曾健華亦證
    稱：「冷凍冷藏業只是溫度的服務業，提供空間與溫度的控
    制服務與商品的特性無關。」、「（冷凍、冷藏業者，對貨
    品的品質，須否負擔保責任？）不用。只需提供溫度記錄。
    」（見原審卷(二)103至104頁）。可見裕國公司之契約義務僅
    止於提供空間及於該空間保持一定之溫度，其於系爭契約中
    所應盡之善良管理人之注意義務，亦僅於於上開事項，超越
    上開義務範圍，尤其是寄託物之品質控制及其變化，則非裕
    國公司之義務。兩造既已明確約定品質應由乙○○自行負責
    ，除非其能證明裕國公司有違反兩造租約第12條就溫度控制
    有明顯失誤，導致結冰凍傷致受有損害，乙○○即不得反於
    契約之約定，要求裕國公司負責。
    1.就溫度而言，「溫度攝氏十一度，正負二度」乃乙○○所
      指定，據裕國公司「冷藏庫房日報表」之記載，該段期間
      內之「巡抄溫度」均符合契約約定之攝氏9度至13度，僅
      「電腦溫度」有部分日期之溫度有過高或過低之情，裕國
      公司抗辯該公司電腦因建置時間已久，溫度感應器未能更
      新，以致其精準失調，故每日均派員至庫房巡抄溫度，冷
      藏庫之實際溫度，自應以實際巡抄之溫度為準。否則若電
      腦溫度翔實可信，裕國公司何須再另行派員每日巡抄溫度
      ？人力為營業之成本負擔，裕國公司至愚亦不致耗費成本
      從事無益之事乙節，要符合常情。再參以上開「冷藏庫房
      日報表」亦載有「1930廠區跳電，2130故障排除，零上系
      統於2230恢復運轉」等語，該項記載形式上不利於裕國公
      司，乃裕國公司仍將其提出，益見「冷藏庫房日報表」所
      載者均為真實，否則裕國公司大可重新製作日報表，省略
      上開跳電及電腦溫度之記載，無須於訴訟中就此飽受攻擊
      。又裕國公司之冷藏庫雖曾於96年6月4日跳電2小時，惟
      跳電期間並未開啟庫門，冷藏庫2小時內仍維持原有溫度
      ，應無如乙○○所指溫度驟降足以造成薑品嚴重寒害之情
      ，且冷藏庫跳電亦無可能使溫度「驟降」，乙○○此部分
      之主張，要無理由。
    2.就溼度而言，兩造締約之初，裕國公司抗辯即明確告知乙
      ○○，裕國公司並無冷藏薑品之經驗，冷藏庫之濕度為固
      定濕度，無可調整，溫度則可調控等情，參酌兩造系爭契
      約第10條約定：「甲方之冷藏庫房設備及溫度控制之機制
      均經乙方認可後租用．．。」，裕國公司抗辯即為可採；
      準此，乙○○租用裕國公司之冷藏庫，於濕度部分，乃係
      依裕國公司冷藏庫原有之濕度而為租用，乙○○於主張溫
      度、濕度都是伊提出，濕度伊提出是80%，但是裕國公司
      設定95%至100%云云，並不可採，系爭契約明確記載「需
      求溫度攝氏十一度，正負二度」，濕度並未約定，乙○○
      果若提出濕度80%，契約理應同時記載，而無可能僅記載
      需求溫度而未記載需求溼度，乙○○上開主張顯無可採。
    3.另就貨品之堆放而言，兩造於第9條前段約定：「乙方僱
      用之貨車進貨時，應按甲方管理員之指示，將標的物堆放
      於棧板上，由甲方負責將其貨品堆放入庫。」至於具體之
      堆放方式，雖未約定，然裕國公司自始即採機械堆置，底
      部放置一塊13-15公分高之棧板，棧板上放四層，每層七
      箱，第四層上再放一塊棧板，棧板上再放兩層，乙○○自
      貨品入庫後即曾多次入庫，對於裕國公司之堆置方式，從
      未曾提出異議或提出其他堆置方式之提議，堪認乙○○同
      意裕國公司之堆置方式。系爭薑品之存放條件及堆置方式
      既經訂約雙方同意並確認，則裕國公司依雙方之約定履行
      ，即無所謂不完全給付之情。至於證人傅武鎮、金可振雖
      於原審證稱渠等受託冷藏乙○○之薑品，其堆置方式與裕
      國公司不同，薑品僅有微量發生發霉、腐壞情形云云，然
      系爭薑品之存放條件及堆置方式乃經兩造同意並予確認，
      業如前述，且乙○○寄放於傅武鎮、金可振之薑品之約定
      是否與裕國公司相同，無從認定，實難以證人傅武鎮、金
      可振二人於原審之證述即遽認裕國公司對於堆置方式有過
      失。
  (四)乙○○主張裕國公司未盡善良管理人之注意義務，致系爭薑
    品或腐爛、或凍傷、或發芽而毀損云云。然依最高法院29年
    滬上字第106號判例所示，所謂善良管理人之注意義務，係
    依交易上一般觀念，認為有相當知識經驗及誠意之人所用之
    注意。乙○○從事薑品之買賣，對於其產品特性相較於一般
    人為優，且既自承種植、銷售薑已二十幾年經驗，對於薑保
    存相關知識、經驗，都可以掌握得當（見原審卷(一)254頁）
    ，而裕國公司為一冷凍冷藏公司，對於常溫下之溫度控制為
    其所長，是就本件薑品之保存，則乙○○對於薑品之冷藏存
    放自較裕國公司專精。系爭薑品之存放條件及方法既經兩造
    約定，溫度之約定亦由乙○○提出，而其並未能舉證證明裕
    國公司有違反上開存放條件及方法之約定，則裕國公司無違
    反善良管理人之注意義務可言，尚難以事後薑品受有損害即
    逕行認定裕國公司有給付不完全之情事。何況乙○○於原審
    亦承認本件薑品之損壞，可能不是溫度，而是溼度、潮溼或
    堆放問題（見原審卷(二)35頁），惟兩造就溼度、潮溼並未約
    定，裕國公司之冷藏庫房設備及溫度控制之機制均經乙○○
    認可後租用，堆放亦僅於租約第九條約定乙○○僱用之貨車
    進貨時，應按裕國公司管理員之指示，將標的物堆放於棧板
    上，由裕國公司負責將其貨品堆放入庫之約定而已，並未特
    別約定堆放方式，裕國公司得按以往之正常方法操作控制，
    品質由乙○○自行負責，並應經常自行對合約之標的物之品
    質加以抽驗鑑定，否則所發生之品質問題概與裕國公司，既
    經明文約定，已如前述，自難謂裕國公司有何債務不履行之
    事。此外，薑品敗壞之原因甚多，舉凡薑品入庫前之品質、
    薑品之保存期、保存方法（溫度、溼度、堆置方式）及包裝
    方式等，均應屬之。乙○○無法證明裕國公司受託冷藏系爭
    薑品與薑品毀壞間有何相當因果關係，其主張洵無可採。
  (五)系爭薑品究竟受有如何之毀壞，乙○○起訴及本件辯論意旨
    中均主張「被告公司未盡善良管理人之注意，致令原告寄託
    之薑或腐爛、或凍傷、或發芽而毀損」（見起訴狀第2頁、
    98.01.28辯論意旨狀第6頁末2行）；查裕國公司對於系爭薑
    品之冷藏條件均相同，倘若可歸責於裕國公司而致系爭薑品
    毀壞，理應全數毀壞，且毀壞情形相同，而無可能一部分毀
    壞、一部分完好，一部分腐爛、一部分發芽。其「腐爛」應
    係冷藏溫度過低所致，而「發芽」則應是溫度過高所致，兩
    者似無可能同時發生於同溫度之冷藏庫中，乙○○主張其薑
    品係因寄存於裕國公司之冷藏庫始發生「腐爛、凍傷、發芽
    」，顯無可採。證人甲○○於本院98年1月7日準備程序中，
    經提示原審卷0000-000頁照片所示之薑品損害情形，其證
    稱僅313頁之照片其能判斷係受到寒害，其餘則不敢判斷，
    至於289至293頁照片所示之薑品係受寒害，是乙○○之薑品
    有毀壞情形，不能證明可歸責於裕國公司。
  (六)按兩造於契約第玖條約定乙○○應經常自行對系爭薑品之品
    質加以抽驗鑑定，否則所發生之品質問題概與裕國公司無涉
    。乙○○於原審自承並未對系爭薑品抽驗鑑定，且其自陳於
    96年3、4月間即發現薑品有凍傷、腐爛之情事（見本院前審
    卷87頁），依正常事理應向裕國公司反應以求改善，然其未
    採取任何防止損害擴大之措施，亦未向裕國公司反應，雖經
    裕國公司於96年6月開始即不斷以電話及存證信函通知乙○
    ○出清存貨（見一審被證二、被證三、被證四、前審上證二
    ），乙○○更違反系爭租約第11條「．．．若甲方（裕國公
    司）發現標的物之品質有變異或已不適合再繼續冷藏時，得
    即以電話或書面通知乙方知悉，乙方應即出清存貨，否則一
    切責任均由乙方自負。」之約定，而乙○○於96年6月份僅
    出貨60箱、7月出貨1962箱，於96年7月30日，則尚庫存13,6
    61箱（見前審上證四），為乙○○所不爭執，其情在在與經
    驗法則不合，且裕國公司抗辯中部地區除裕國公司外，尚有
    加豐冷凍冷藏股份有限公司等九家冷凍冷藏公司，均設有冷
    藏庫可供冷藏蔬果，亦為乙○○所不否認，則乙○○自裕國
    公司出清存貨後，尚可將之存貨寄存於上開公司之冷藏庫，
    乙○○卻不為出清，任由薑品持續損害，其不僅有重大過失
    ，亦違反常理。
  (七)綜上，兩造就冷藏系爭薑品既有簽訂系爭契約，就系爭薑品
    之損害，自應依契約內容處理。而依系爭契約第9、11、12
    條約定，乙○○應自負標的物品質監控之責任，就農產品自
    然老化而致變質或腐爛不適繼續冷藏者，應由乙○○儘速出
    清，裕國公司僅就溫度控制有明顯失誤，導致結冰凍傷之損
    害負損害賠償責任。裕國公司既依約提供冷藏條件，即無違
    反契約之情。而乙○○所寄託薑品入庫時品質是否良好，裕
    國公司不負認定之責，是其所寄放之薑是否品質完好，其從
    未舉證證明，且其寄放之時間過長，逾保存期限，又所指定
    之溫度過低，以致系爭薑品腐爛，亦未指定特別溼度及堆放
    方式，其既係因可歸責於己之事由而受損害，與裕國公司之
    單純受託寄放無任何相當因果關係，自不得請求裕國公司賠
    償。
五、從而，乙○○本於兩造契約之債務不履行，請求裕國公司賠
    償20,546,400元及自民國96年9月18日起至清償日止，按年
    息百分之五計算之利息，為無理由，不能准許。原審所為裕
    國公司一部勝訴、一部敗訴之判決，就裕國公司敗訴部分，
    於法尚有未洽，自屬不能維持。裕國公司上訴論旨指摘原判
    決該部分不當，求為廢棄改判，非無理由，爰判決如主文第
    一、二項所示。至於原審所為乙○○敗訴之判決部分（即駁
    回其請求再為給付3,185,392元本息部分），核無不合，彼
    上訴論旨指摘原判決該部分不當，聲明求為廢棄改判，非有
    理由，應予駁回。
六、本件事證已臻明確，兩造其餘攻擊防禦方法及舉證，經審酌
    後於判決之結果並無影響，爰不再贅詞論列。
據上論結，本件上訴為一部有理由，一部無理由，依民事訴訟法
第450條、第449條第1項、第79條，判決如主文。
中    華    民    國    99    年    2     月    24    日
                民事第五庭    審判長法  官  童有德
                                    法  官  古金男
                                    法  官  鄭金龍
以上正本係照原本作成。
如對本判決上訴，須於收受判決送達後20日內向本院提出上訴書
狀，其未表明上訴理由者，應於提出上訴後20日內向本院提出上
訴理由書（須按他造人數附具繕本）。
上訴時應提出委任律師為訴訟代理人之委任狀。具有民事訴訟法
第466條之1第1項但書或第2項之情形為訴訟代理人者，另應附具
律師及格證書及釋明委任人與受任人有該條項所定關係之釋明文
書影本。
                                    書記官  姚錫鈞
中    華    民    國    99    年    2     月    25    日
                                                      Ｓ

司法院資訊處製作；財團法人民間司法改革基金會備份。
